ACORDAO-COMPLETO-2451605

ACÓRDÃO 7283/2021 ATA 13/2021 - PRIMEIRA CÂMARA

VISTOS, relatados e discutidos estes autos de Tomada de Contas Especial instaurada pelo Ministério do Turismo (MTur) , em desfavor da Empresa Estadual de Turismo - Amazonastur e de sua ex-presidente, Senhora Oreni Campelo Braga da Silva (gestão de 26/5/2003 a 21/12/2017) , em razão da não comprovação da regular aplicação dos recursos repassados pela União por meio do Convênio 01.052/2010 (Siafi 743.168) , que tinha por objeto a "Promoção do Destino Amazonas - Verba Descentralizada 2010", cujos serviços compreendiam a confecção de leque, a impressão de guia turístico e a produção de vídeo com a respectiva divulgação em cinemas de quatro capitais do país (Manaus, Salvador, São Paulo e Rio de Janeiro) ,
ACORDAM os Ministros do Tribunal de Contas da União, reunidos em Sessão da Primeira Câmara, diante das razões expostas pelo Relator, em:
9.1 arquivar este processo, sem julgamento do mérito, por ausência de pressupostos de constituição e de desenvolvimento válido e regular do processo, com fulcro nos arts. 201, § 3º, e 212 do RI/TCU, c/c art. 2º, caput, da IN 71/2012; e 
9.2 dar ciência deste Acórdão Ministério do Turismo e aos responsáveis.

Tomada de Contas Especial instaurada pelo MINISTÉRIO DO TURISMO em razão de não comprovação da regular aplicação dos recursos repassados pela União, Convênio 01052/2010, firmado com o MINISTERIO DO TURISMO, Siafi/Siconv 743.168, que teve como objeto PROMOÇÃO DO DESTINO AMAZONAS - VERBA DESCENTRALIZADA 2010 - AMAZONAS.

Primeira Câmara

Ministério do Turismo.

3. Responsáveis: Empresa Estadual de Turismo - Amazonastur (05.662.046/0001-90); Oreni Campelo Braga da Silva (XXX.446.302-XX).

13.1. Ministros presentes: Walton Alencar Rodrigues (Presidente), Benjamin Zymler, Vital do Rêgo e Jorge Oliveira.
13.2. Ministro-Substituto presente: Augusto Sherman Cavalcanti (Relator).

AUGUSTO SHERMAN

Adoto, como relatório, excerto da instrução vazada à peça 75 destes autos, anuída pelo corpo diretivo da SecexTCE (peças 76 e 77) , e, em quota singela, pelo MP/TCU (peça 78) :
	"INTRODUÇÃO
Cuidam os autos de tomada de contas especial instaurada pelo Ministério do Turismo (MTur) , em desfavor da Empresa Estadual de Turismo - Amazonastur (CNPJ: 05.662.046/0001-90) e da Sra. Oreni Campelo Braga da Silva (CPF: XXX.446.302-XX) , ex-Presidente (Gestão de 26/5/2003 a 21/12/2017) , em razão da não comprovação da regular aplicação dos recursos repassados pela União por meio do Convênio 01052/2010, registro Siafi 743.168 (peça 6) , firmado entre o MTur e a citada Empresa Pública, e que tinha por objeto a 'Promoção do Destino Amazonas - Verba Descentralizada 2010 - Amazonas'.
HISTÓRICO
Em 31/7/2019, com fundamento na IN/TCU 71/2012, alterada pela IN/TCU 76/2016 e DN/TCU 155/2016, o dirigente do Ministério do Turismo autorizou a instauração da tomada de contas especial (peça 56) . O processo foi registrado no sistema e-TCE com o número 1513/2020.
O Convênio 01052/2010, registro Siafi 743.168, foi firmado no valor de R$ 306.639,80, sendo R$ 275.967,17 à conta do concedente e R$ 30.672,63 referentes à contrapartida do convenente. Teve vigência de 30/6/2010 a 20/3/2011, com prazo para apresentação da prestação de contas em 19/4/2011. Os repasses efetivos da União totalizaram R$ 275.967,17 (peça 10) .
O Plano de Trabalho aprovado (peça 2) e relação de pagamentos efetuados (peça 16) previa os seguintes itens de despesas para o evento, pagos conforme as notas fiscais detalhadas no quadro compilado a seguir, de acordo com as informações contidas nos autos:
	Quadro de Despesas

	Produto/Serviço
	Nota Fiscal/Recibo

	Item
	Discriminação
	Valor
	NF Número
	NF
Valor
	Localização
Peça
	Favorecido

	1
	Produção de vídeo
	8.750,00
	001396
	8.750,00
	Peça 27, p. 1 (Recibo) 
	VT4 Prod.

	2
	Confecção de leque
	12.500,00
	007210
	12.500,00
	Peça 27, p. 3
	Gumercindo S. F. S. Neto

	3
	Veiculação de mídia institucional
	54.355,92
	08648641
	135.889,80
	Peça 27, p. 5
	Janaína Gomes Rodrigues-ME

	4
	Veiculação de mídia institucional
	27.177,96
				
	5
	Veiculação de mídia institucional
	27.177,96
				
	6
	Veiculação de mídia institucional
	27.177,96
				
	7
	Reimpressão de Guia Turístico
	149.500,00
	0417
	149.500,00
	Peça 38
	Editare Edit.

	Total
	306.639,80
		306.639,80
		
Constam recibos e transferências bancárias às peças 27, 28 e 37 (NF à peça 30 não pertence ao Convênio) ;
O Parecer Financeiro (peça 42) menciona que constam do Siconv as NFs, devidamente atestadas e detalhadas.
A prestação de contas e complementações enviadas foram analisadas por meio dos documentos constantes nas peças 9, 39 e 42.
O fundamento para a instauração da Tomada de Contas Especial, conforme consignado na matriz de responsabilização elaborada pelo tomador de contas, foi a constatação da seguinte irregularidade: 
Ausência de comprovação de que as empresas que não detinham direitos de exclusividade, contratadas irregularmente por inexigibilidade, pagaram o cachê de bandas ou cantores que realizaram o evento.
Os responsáveis arrolados na fase interna foram devidamente comunicados e, diante da ausência de justificativas suficientes para elidir a irregularidade e da não devolução dos recursos, instaurou-se a tomada de contas especial.
No relatório (peça 67) , o tomador de contas concluiu que o prejuízo importaria no valor original de R$ 73.077,61, imputando-se a responsabilidade à Sra. Oreni Campelo Braga da Silva, na condição de gestora dos recursos, e à Empresa Estadual de Turismo - Amazonastur, na condição de contratada.
Em 18/8/2020, a Controladoria-Geral da União emitiu o relatório de auditoria (peça 70) , em concordância com o relatório do tomador de contas. O certificado de auditoria e o parecer do dirigente do órgão de controle interno concluíram pela irregularidade das presentes contas (peças 71 e 72) .
Em 24/8/2020, o ministro responsável pela área atestou haver tomado conhecimento das conclusões contidas no relatório e certificado de auditoria, bem como do parecer conclusivo do dirigente do órgão de controle interno, manifestando-se pela irregularidade das contas, e determinou o encaminhamento do processo ao Tribunal de Contas da União (peça 73) .
ANÁLISE DOS PRESSUPOSTOS DE PROCEDIBILIDADE DA IN/TCU 71/2012
Avaliação de Viabilidade do Exercício do Contraditório e Ampla Defesa
Verifica-se que não houve o transcurso de mais de dez anos desde o fato gerador sem que tenha havido a notificação dos responsáveis pela autoridade administrativa federal competente (art. 6º, inciso II, c/c art. 19, da IN/TCU 71/2012, modificada pela IN/TCU 76/2016) , uma vez que o fato gerador da irregularidade sancionada ocorreu no exercício de 2010, e os responsáveis foram notificados sobre as irregularidades, pela autoridade administrativa competente, conforme abaixo:
Sra. Oreni Campelo Braga da Silva, por meio do ofício acostado à peça 51, recebido em 12/7/2019, conforme AR (peça 53) ; e
Empresa Estadual de Turismo - Amazonastur, por meio do ofício acostado à peça 50, recebido em 12/7/2019, conforme AR (peça 52) .
Valor de Constituição da TCE 	
Verifica-se, ainda, que o valor atualizado do débito apurado (sem juros) , em 1º/1/2017, é de R$ 110.042,73, portanto, superior ao limite mínimo de R$ 100.000,00, na forma estabelecida conforme os arts. 6º, inciso I, e 19, da IN/TCU 71/2012, modificada pela IN/TCU 76/2016. 
OUTROS PROCESSOS/DÉBITOS NOS SISTEMAS DO TCU COM OS MESMOS RESPONSÁVEIS
Informa-se que foram encontrados processos no Tribunal com os mesmos responsáveis:
	Responsável
	Processos

	Sra. Oreni Campelo Braga da Silva
	Processo 025.913/2020-4 [TCE, aberto, 'TCE instaurada pelo (a) MINISTÉRIO DO TURISMO (VINCULADOR) em razão de Não comprovação da regular aplicação dos recursos repassados pela União, Convênio 00560/2009, firmado com o/a MINISTERIO DO TURISMO, Siafi/Siconv 703826, função COMERCIO E SERVICOS, que teve como objeto A realização do XLIV FESTIVAL FOLCLÓRICO DE PARINITNS. (nº da TCE no sistema: 3937/2019) ']
Processo 024.642/2020-7 [TCE, aberto, 'TCE instaurada pelo (a) MINISTÉRIO DO TURISMO (VINCULADOR) em razão de Não comprovação da regular aplicação dos recursos repassados pela União, Convênio 01647/2008, firmado com o/a MINISTERIO DO TURISMO, Siafi/Siconv 702748, função COMERCIO E SERVICOS, que teve como objeto REVEILLON DA CIDADE DE MANACAPURU a ser realizado no dia 31/12/08 (nº da TCE no sistema: 3036/2019) ']
Processo 006.091/2016-4 [TCE, aberto, 'Convênio 0255/2006 - Siafi 564417 - firmado entre Ministério do Turismo e Empresa Estadual de Turismo-AMAZONASTUR/AM']
Processo 018.320/2015-5 [REPR, encerrado, 'Representação do MPF sobre possíveis irregularidades concerentes à ocupação da margem direita do Rio Negro']
Processo 005.380/2009-4 [REPR, encerrado, 'TEOR: CONSTRUÇÃO DO CENTRO DE CONVENÇÕES DO AMAZONAS OBJETO DO CONTRATO DE REPASSE CR. NR 0214354-90 (SIAFI 581719) ']

	Empresa Estadual de Turismo - Amazonastur
	Processo 025.913/2020-4 [TCE, aberto, 'TCE instaurada pelo (a) MINISTÉRIO DO TURISMO (VINCULADOR) em razão de Não comprovação da regular aplicação dos recursos repassados pela União, Convênio 00560/2009, firmado com o/a MINISTERIO DO TURISMO, Siafi/Siconv 703826, função COMERCIO E SERVICOS, que teve como objeto A realização do XLIV FESTIVAL FOLCLÓRICO DE PARINITNS. (nº da TCE no sistema: 3937/2019) ']
Processo 024.642/2020-7 [TCE, aberto, 'TCE instaurada pelo (a) MINISTÉRIO DO TURISMO (VINCULADOR) em razão de Não comprovação da regular aplicação dos recursos repassados pela União, Convênio 01647/2008, firmado com o/a MINISTERIO DO TURISMO, Siafi/Siconv 702748, função COMERCIO E SERVICOS, que teve como objeto REVEILLON DA CIDADE DE MANACAPURU a ser realizado no dia 31/12/08 (nº da TCE no sistema: 3036/2019) ']
Processo 006.091/2016-4 [TCE, aberto, 'Convênio 0255/2006 - Siafi 564417 - firmado entre Ministério do Turismo e Empresa Estadual de Turismo-AMAZONASTUR/AM']

Informa-se que foi encontrado débito imputável aos responsáveis em outras TCEs registradas no sistema e-TCE:
	Responsável
	TCES

	Sra. Oreni Campelo Braga da Silva
	1528/2019 (R$ 69.001,92) - Aguardando ajustes do instaurador

	Empresa Estadual de Turismo - Amazonastur
	1528/2019 (R$ 69.001,92) - Aguardando ajustes do instaurador

A tomada de contas especial está, assim, devidamente constituída e em condição de ser instruída.
EXAME TÉCNICO			 
Da análise dos documentos presentes nos autos, verifica-se que a Sra. Oreni Campelo Braga da Silva (CPF: XXX.446.302-XX) e a Empresa Estadual de Turismo - Amazonastur (CNPJ: 05.662.046/0001-90) eram as pessoas responsáveis pela gestão e execução dos recursos federais recebidos por meio do Convênio 01052/2010, registro Siafi 743168, tendo o prazo final para apresentação da prestação de contas expirado em 19/4/2011.
Também poderia se cogitar a responsabilização da empresa contratada relacionada à despesa impugnada, qual seja, Janaína Gomes Rodrigues-ME, uma vez que recebeu recursos federais pagos pela entidade convenente (Amazonastur) , provenientes do convênio em epígrafe, e, segundo apurado até aqui, não teria se comprovado a exclusividade para fundamentar a contratação por inexigibilidade. Observa-se, entretanto, que o contrato firmado com a entidade convenente (peça 24) não estabelece a obrigação da empresa contratada de apresentar e guardar notas fiscais e recibos dos pagamentos efetuados, ou quaisquer outros documentos.
Além disso, o art. 174, do Código Tributário Nacional dispõe que 'a ação para a cobrança do crédito tributário prescreve em cinco anos, contados da data da sua constituição definitiva', enquanto que o art. 195, parágrafo único, estabelece que 'os livros obrigatórios de escrituração comercial e fiscal e os comprovantes dos lançamentos neles efetuados serão conservados até que ocorra a prescrição dos créditos tributários decorrentes das operações a que se refiram'.
Assim, a empresa contratada não tem qualquer obrigação contratual ou legal de apresentar e guardar as notas fiscais emitidas por um prazo superior a cinco anos, o que já ocorreu, tendo em vista que o último pagamento à empresa foi realizado em 4/2/2011 (vide extrato bancário à peça 18, p. 2 e peça 16) . Não tendo como se lhe exigir provas que pudessem comprovar a correta execução financeira do objeto do convênio, não deve ser responsabilizada no presente processo. 
Nesse sentido é o Voto do Exmo. Ministro Relator Marcos Bemquerer, que fundamentou o Acórdão 10047/2015-TCU-Segunda Câmara:
28. Quanto à empresa MR Promoções e Eventos, penso que não se deve imputar à sociedade empresária responsabilidade pelo débito apurado nestes autos, porque a obrigação de comprovar a aplicação de recursos públicos no objeto pactuado é do administrador público, haja vista o ônus decorrente das normas mencionadas no item 25 supra de comprovar o correto emprego das verbas federais percebidas, mediante a apresentação de documentos que atestem, de modo claro, os gastos e o correspondente liame de causalidade entre as despesas efetuadas e os recursos recebidos.
29. Como bem assentou a unidade técnica, 'não havendo previsão contratual de que a empresa deveria entregar à Prefeitura de Palmeirina as notas fiscais e recibos dos pagamentos efetuados às bandas e não havendo mais a obrigação legal de a empresa guardar os documentos fiscais após cinco anos do fato, concluiu-se que seu direito de defesa resta prejudicado'.
Verifica-se que foi dada oportunidade de defesa aos agentes responsabilizados na fase interna, em obediência aos princípios constitucionais que asseguram o direito ao contraditório e à ampla defesa (art. 5º, inciso LV, da Constituição Federal) , conforme detalhado no item 'Análise dos Pressupostos de Procedibilidade da IN/TCU 71/2012', subitem 'Prejuízo ao Contraditório e Ampla Defesa'.
Acerca do encaminhamento dado na fase interna, tem-se que, no Relatório do Tomador de Contas 457/2020 (peça 67) , encontra-se discriminada a irregularidade concernente à falta de comprovação da exclusividade da contratada, que, assim, teria sido indevidamente contratada por inexigibilidade. Entretanto, por limitações do Sistema e-TCE hoje disponível, a menção na fase interna da TCE equivocadamente se refere a 'cachê de bandas/cantores em shows' apenas por se tratar de opção eletrônica inserta em dropdown que não permite alterações; contudo, questão de fundo remanescente pode ser, agora, nesta fase externa, devidamente discriminada e enfrentada, e ela se relaciona, em verdade, a veiculação de mídia em cinemas.
Em um retrospecto dos documentos técnicos emitidos na mencionada fase interna da TCE, tem-se o quadro de pareceres das áreas técnicas, que merece ser aqui reproduzido e complementado, para melhor entendimento da evolução das questões apuradas e daquela que, por derradeiro, remanesceu (peça 67, item 5, p. 4-5) :
	Doc. Técnico MTur
	Localiz
	Ressalvas

	Parecer Técnico de Análise 72/2011
	Peça 39
	Quanto à execução física. Ressalvas:
- Enviar comprovantes de veiculações de mídia, conforme aprovado no plano trabalho.
- Enviar exemplares bem como documento emitido pela empresa que confeccionou o Guia Turístico, ecológico e cultural do Amazonas.
- Enviar relatório completo assinado e emitido pela empresa contratada descrevendo todo o serviço de vídeo executado, profissionais envolvidos e custos efetivados

	Parecer Técnico Complementar 87/2011
	Peça 42
	Aprova a execução física.

	Parecer Financeiro 13/2019
	Peça 43
	Quanto à execução financeira. Ressalva:
- Enviar contrato de exclusividade da empresa Janaina Gomes Rodrigues ME.

	Parecer Financeiro 460/2019
	Peça 49
	Ausência de documentação da exclusividade, contratação por inexigibilidade de licitação da empresa Janaina Gomes Rodrigues-ME

Conforme se observa, a execução física do Convênio foi aprovada. De fato, no documento de defesa apresentado pela empresa ainda na fase interna (peça 41) , há um conjunto de comprovações que foram anexadas e, entre elas, algumas que sanearam as questões antes levantadas acerca dos itens 2.2.4 a 2.2.7, relativos à veiculação de mídias em cinemas de Manaus, Salvador, São Paulo e Rio de Janeiro, respectivamente, itens estes que constituíram ressalvas do anterior Parecer Técnico de Análise 72/2011 (peça 39, p.2) e que haviam sido objeto de exame e aprovação pelo Parecer Técnico Complementar 87/2011 (peça 42) , último parecer que examinou a questão da execução física.
Relativamente à execução financeira, remanesceu apenas uma questão concernente à exclusividade para contratação, por inexigibilidade, da empresa Janaína Gomes Rodrigues-ME. Compulsando-se o Parecer Financeiro 460/2019, último que foi expedido versando especificamente sobre o tema, verifica-se que a reanálise, que já havia tido a mesma conclusão no anterior Parecer Financeiro 13/2019 (peça 43, item 16, p. 3) , constatou a seguinte falha (peça 49, item 16, p. 3) : 
 (...) não é possível atestar a regularidade da contratação por inexigibilidade de licitação da empresa JANAINA GOMES RODRIGUES-ME para apresentação nos cinemas de Salvador, São Paulo e Rio de Janeiro.
Registre-se que estas capitais mencionadas retro foram escolhidas devido à justificativa de 'aparecerem nas estatísticas como os maiores emissores de turista nacional para o Estado do Amazonas' (peça 22, p. 4) .
No mesmo Parecer Financeiro 460/2019, alude-se ao valor de débito relativo à falha identificada, qual seja, R$ 81.533,88. Este valor é o resultado da divulgação em cada uma das três capitais (preço individual de R$ 27.177,96 em cada cidade, vide etapas 1.1, 1.2 e 1.3, peça 22, p. 5, Planilha de Custos) .
Tal monta, aplicada a proporcionalidade federal e de acordo com o quadro de execução financeira do Convênio e consoante os cálculos ali planilhados (peça 49, item 22, p. 4-5) , perfez o montante de R$ 76.082,63 de despesas pendentes relativamente ao item impugnado (débito que foi a quantificação de dano carreada para a presente TCE pelo Controle Interno/MTur) .
Para melhor visualização dos itens impugnados (Etapas 1.1, 1.2 e 1.3 a seguir) , transcreve-se, a seguir, a planilha (peça 22, p. 5) :
	Nº
	Etapa
	Especificação
	Indicador
Físico
	Valor
Unit.
	Valor

				UN
	Quant.
		
	1
	1.1
	Veiculação de mídia institucional (vídeo de 30' segundos) Exibição em 03 salas de Cinemas (UCI) durante 4 semanas totalizando 12 semanas durante o mês de novembro/2010 em Salvador
	UN
	12
	2.264,83
	27.177,96

		1.2
	Veiculação de mídia institucional (vídeo de 30' segundos) Exibição em 03 salas de Cinemas (UCI) durante 4 semanas totalizando 12 semanas durante o mês de novembro/2010 em São Paulo
	UN
	12
	2.264,83
	27.177,96

		1.3
	Veiculação de mídia institucional (vídeo de 30' segundos) Exibição em 03 salas de Cinemas (UCI) durante 4 semanas totalizando 12 semanas durante o mês de novembro/2010 no Rio de Janeiro
	UN
	12
	2.264,83
	27.177,96

		1.4
	Veiculação de mídia institucional (vídeo de 30' segundos) Exibição em 06 salas de Cinemas (Cinemark, Play Arte e Cinemais) durante 4 semanas totalizando 24 semanas durante o mês de novembro/2010 em Manaus
	UN
	24
	2.264,83
	54.355,92

	TOTAL
	135.889,80

Esclarece-se que o contrato com a empresa Janaína Gomes Rodrigues-ME decorreu da Portaria de Inexigibilidade 034/2010 - Amazonastur/GP, publicada no DOE em 23/12/2010 (peça 23, p. 9) , no Processo Administrativo nº 438/2010-Amazonastur (peça 24, p. 1) .
De fato, consta Carta de Exclusividade da Kinomaxx Propaganda Ltda. (cujo conteúdo não esclarece se detém a exclusividade de propagandas dentro dos cinemas Cinemark, CineMais e Playarte) , documento este vinculado somente à cidade de Manaus (peça 22) , que foi acatada pelo Controle Interno/MTur; entretanto, as salas de cinema das demais capitais são da rede UCI de cinemas, e, supostamente, para estas, não estaria comprovada a exclusividade, esta a razão da irregularidade trazida aos autos pelo MTur.
Observa-se que a aludida empresa foi contratada para empreender divulgação de vídeo por meio de cinemas em três capitais; ocorre que, relativamente a Manaus, não houve questionamento do Controle Interno (aparentemente, teria havido provável presunção equivocada acerca da Carta de Exclusividade apresentada pela Kinomaxx em favor de Janaína Gomes Rodrigues-ME, peça 22, p. 14) , porque, ali, se refere à exclusividade em Manaus. Porém, aquela Carta (peça 22, p. 14) , além de não estar registrada em Cartório, refere-se tão-somente à Kinomaxx Propaganda, que, consoante Declaração da United (peça 22, p. 13) , só representaria os cinemas do Grupo UCI. 
Ora, em Manaus, a despeito da discriminação do item 1.4 da tabela retro especificando os itens de divulgação, consta, da Nota Fiscal emitida, que os cinemas que foram utilizados, em verdade, não pertencem ao Grupo UCI (ou ao menos não há essa comprovação/clareza nos autos) .
De fato, compulsando-se a NF (peça 27, p. 5) , constam, na Praça Manaus, os cinemas 'Millenium, Playarte, Manauara e Cinemark'. Logo, haveria de ser comprovado, também, que, para justificar a inexigibilidade e poder divulgar a mídia nessas salas de cinema, a Janaína Gomes Rodrigues-ME detinha exclusividade também para estes grupos de salas de cinema.
Quanto à UCI (United Cinemas International Brasil Ltda) , relativamente à divulgação nos cinemas de Salvador, Rio de Janeiro e São Paulo, conferiu-se declaração de exclusividade à Kinomaxx Propaganda Ltda (peça 22, p. 13) , e, embora reconhecida em Cartório, tal declaração não cita a empresa Janaína Gomes Rodrigues-ME; como a Kinomaxx emitiu Carta de Exclusividade à empresa contratada apenas quanto à cidade de Manaus (e não há, nos autos, comprovação de que os cinemas de Manaus utilizados - Millenium, Playarte, Manauara e Cinemark - pertencem ao Grupo UCI/Kinomaxx) , restou não comprovada, também, a exclusividade atrelada a Manaus.
Portanto, a irregularidade concernente a ausência de comprovação da exclusividade da empresa contratada por inexigibilidade remanesce, acrescentando-se, agora, a praça 'Manaus' entre as não comprovações.
Contudo, relativamente ao débito, entende-se que razão não assiste à proposta alvitrada pelo Controle Interno. De fato, todas as notas fiscais, recibos, transferências bancárias, pagamentos, enfim, constam dos autos e/ou do Siconv, o que restou comprovado nos diversos pareceres técnicos emitidos. 
O objeto foi executado plenamente, considerando que a execução física foi devidamente apurada - os comprovantes de veiculação emitidos pelos cinemas, detalhados e assinados, com descrição dos períodos contratados, foram anexados, consoante peça 41, checados e aprovados pelo Parecer Técnico de Análise de Prestação de Contas Complementar 87/2011 (peça 42) ; o saldo da conta específica do Convênio foi zerado (peças 15 e 29) , tendo havido recolhimento dos rendimentos financeiros auferidos no valor de R$ 3.005,02 (peça 17) ; foi emitida Nota Fiscal (peça 27, p. 5) , com o devido atesto, pela Diretora de Marketing da Amazonastur, dos serviços executados, bem como foi apresentado Recibo da contratada (peça 28, p. 2) . 
Logo, não foi identificado qualquer indício de fraude ou evidências de condutas ilícitas que justifiquem aprofundamento dos exames, no tocante a outras questões nos autos, assim como os pareceres técnicos emitidos não registraram qualquer ressalva que permita inferir constatações, falhas ou omissões que devam ser supridas ou investigadas, excetuando-se as que ora se examinam.
Logo, do ponto de vista do objeto executado e dos objetivos atingidos, bem como das comprovações de execução físico-financeira e do nexo de causalidade entre os pagamentos efetuados e os recursos recebidos, entende-se que deve incidir, no exame ora efetuado, a situação excepcional preconizada pelo Acórdão 1435/2017-TCU-Plenário, exarado em resposta à Consulta MTur, que, a despeito de ser direcionado a shows e artistas/bandas, pode ser aplicado, em análoga exegese, ao caso em comento, a saber:
9.1. conhecer da consulta, por atender aos requisitos de admissibilidade;
9.2. responder ao consulente que:
9.2.1. a apresentação apenas de autorização/atesto/carta de exclusividade que confere exclusividade ao empresário do artista somente para o (s) dia (s) correspondente (s) à apresentação deste, sendo ainda restrita à localidade do evento, não atende aos pressupostos do art. 25, inciso III, da Lei 8.666/1993, representando impropriedade na execução do convênio;
9.2.2. do mesmo modo, contrariam o sobredito dispositivo legal as situações de contrato de exclusividade - entre o artista/banda e o empresário - apresentado sem registro em cartório, bem como de não apresentação, pelo convenente, do próprio contrato de exclusividade;
9.2.3. tais situações, no entanto, podem não ensejar, por si sós, o julgamento pela irregularidade das contas tampouco a condenação em débito do (s) responsável (is) , a partir das circunstâncias inerentes a cada caso concreto, uma vez que a existência de dano aos cofres públicos, a ser comprovada mediante instauração da devida tomada de contas especial, tende a se evidenciar em cada caso, entre outras questões, quando:
9.2.3.1. houver indícios de inexecução do evento objeto do convênio; ou
9.2.3.2. não for possível comprovar o nexo de causalidade, ou seja, que os pagamentos tenham sido recebidos pelo artista ou por seu representante devidamente habilitado, seja detentor de contrato de exclusividade, portador de instrumento de procuração ou carta de exclusividade, devidamente registrados em cartório.
Pode-se concluir, portanto, que o caso concreto sub examine se enquadra na excepcionalidade a que alude o subitem 9.2.3 (e os nele albergados) regido pelo Acórdão 1435/2017-TCU-Plenário. Por conseguinte, não se justifica a mantença da proposta de irregularidade com débito.
Desse modo, não havendo quantificação de dano, torna-se insubsistente um dos pressupostos de constituição e de desenvolvimento válido e regular do processo de TCE, sendo imperiosa a proposta de seu arquivamento, sem julgamento de mérito, com fundamento nos arts. 201, § 3º, e 212 do RI/TCU c/c art. 2º, caput, da IN 71/2012.
Informações Adicionais
Informa-se que esta instrução deve ser mantida sob chancela de sigilo, ante o mandamento do art. 4º da Portaria ASC 14, de 26/10/2020, do Relator, Ministro-Substituto Augusto Sherman Cavalcanti c/c MMC-Segecex 28/2020.
Registra-se a existência do Processo Judicial Nº 1011808-56.2019.4.01.3200 proposto pela Amazonastur contra a União Federal junto à 3ª Vara Federal da Seção Judiciária do Amazonas.
CONCLUSÃO
A partir dos elementos constantes nos autos e do exame das ocorrências descritas na seção 'Exame Técnico', restou patente a inviabilidade de quantificação do dano, e, portanto, há que se propor o arquivamento dos autos, sem julgamento de mérito, por ausência de um dos pressupostos de constituição e de desenvolvimento válido e regular do processo, nos termos do arts. 201, § 3º, e 212 do RI/TCU c/c art. 2º, caput, da IN 71/2012.
PROPOSTA DE ENCAMINHAMENTO
Diante do exposto, submetem-se os autos à consideração superior, propondo:
a) ARQUIVAR o presente processo, sem julgamento do mérito, por ausência de pressupostos de constituição e de desenvolvimento válido e regular do processo, com fulcro nos arts. 201, § 3º, e 212 do RI/TCU c/c art. 2º, caput, da IN 71/2012;
b) dar ciência da deliberação que vier a ser proferida às responsáveis e ao Ministério do Turismo, com fundamento no art. 18, inciso I, alínea 'a', e inciso II, alínea ''a', da Resolução-TCU 170/2004."
É o relatório.

não há.

Procuradora-Geral Cristina Machado da Costa e Silva.

TOMADA DE CONTAS ESPECIAL. MINISTÉRIO DO TURISMO (MTUR). NÃO COMPROVAÇÃO DA REGULAR APLICAÇÃO DOS RECURSOS REPASSADOS PELA UNIÃO POR MEIO DO CONVÊNIO. INVIABILIDADE DE QUANTIFICAÇÃO DO DANO. AUSÊNCIA DE UM DOS PRESSUPOSTOS DE CONSTITUIÇÃO E DE DESENVOLVIMENTO VÁLIDO E REGULAR DO PROCESSO. ARQUIVAR.

TOMADA DE CONTAS ESPECIAL (TCE)

Secretaria de Controle Externo de Tomada de Contas Especial (SecexTCE).

Cuidam os autos de Tomada de Contas Especial instaurada pelo Ministério do Turismo (MTur) , em desfavor da Empresa Estadual de Turismo - Amazonastur e de sua ex-Presidente, Senhora Oreni Campelo Braga da Silva (gestão de 26/5/2003 a 21/12/2017) , em razão da não comprovação da regular aplicação dos recursos repassados pela União por meio do Convênio 01.052/2010 (Siafi 743.168) , que tinha por objeto a "Promoção do Destino Amazonas - Verba Descentralizada 2010", cujos serviços compreendiam a confecção de leque, a impressão de guia turístico e a produção de vídeo com a respectiva divulgação em cinemas de quatro capitais do país (Manaus, Salvador, São Paulo e Rio de Janeiro) .
O Convênio 01.052/2010 foi firmado no valor de R$ 306.639,80, sendo R$ 275.967,17 à conta do concedente (peça 10) e R$ 30.672,63 referentes à contrapartida do convenente. Teve vigência de 30/6/2010 a 20/3/2011, com prazo para apresentação da prestação de contas em 19/4/2011. 
O fundamento para a instauração da Tomada de Contas Especial, conforme consignado na matriz de responsabilização elaborada pelo tomador de contas, foi a falta de comprovação da exclusividade da contratada, que, assim, teria sido indevidamente contratada por inexigibilidade, para a execução de objeto atinente à veiculação de mídia em cinemas. 
No âmbito deste Tribunal, após exame preliminar dos elementos que compõem os autos (peças 75-77) , a Secretária de Controle Externo de Tomada de Contas Especial (SecexTCE) propõe o arquivamento dos autos, sem julgamento do mérito, por ausência de pressupostos de constituição e de desenvolvimento válido e regular do processo, com fulcro nos arts. 201, § 3.º, e 212 do RI/TCU, c/c art. 2.º, caput, da IN 71/2012.
O Ministério Público junto ao TCU avalizou essa proposta (peça 78) .
Acolho o encaminhamento proposto pela unidade técnica, a qual teve a anuência do representante do Parquet especial, cuja análise adoto como parte das minhas razões de decidir.
A análise empreendida pela unidade técnica nos itens 16 a 42 da instrução presente na peça 75 concluiu pela inviabilidade de quantificação do dano, uma vez que a ocorrência que ensejou a instauração da TCE - ausência de regularidade da contratação por inexigibilidade de licitação da empresa Janaína Gomes Rodrigues-ME para divulgação nos cinemas de Salvador, São Paulo e Rio de Janeiro - se enquadra nas circunstâncias descritas no item 9.2.3 do Acórdão 1435/2017-TCU-Plenário (TC Processo 022.552/2016-2) , Relator Ministro Vital do Rêgo, que assim dispõe:
"9.1. conhecer da consulta, por atender aos requisitos de admissibilidade;
9.2. responder ao consulente que:
9.2.1. a apresentação apenas de autorização/atesto/carta de exclusividade que confere exclusividade ao empresário do artista somente para o (s) dia (s) correspondente (s) à apresentação deste, sendo ainda restrita à localidade do evento, não atende aos pressupostos do art. 25, inciso III, da Lei 8.666/1993, representando impropriedade na execução do convênio;
9.2.2. do mesmo modo, contrariam o sobredito dispositivo legal as situações de contrato de exclusividade - entre o artista/banda e o empresário - apresentado sem registro em cartório, bem como de não apresentação, pelo convenente, do próprio contrato de exclusividade;
9.2.3. tais situações, no entanto, podem não ensejar, por si sós, o julgamento pela irregularidade das contas tampouco a condenação em débito do (s) responsável (is) , a partir das circunstâncias inerentes a cada caso concreto, uma vez que a existência de dano aos cofres públicos, a ser comprovada mediante instauração da devida tomada de contas especial, tende a se evidenciar em cada caso, entre outras questões, quando:
9.2.3.1. houver indícios de inexecução do evento objeto do convênio; ou
9.2.3.2. não for possível comprovar o nexo de causalidade, ou seja, que os pagamentos tenham sido recebidos pelo artista ou por seu representante devidamente habilitado, seja detentor de contrato de exclusividade, portador de instrumento de procuração ou carta de exclusividade, devidamente registrados em cartório". (Grifos nossos) .
A deliberação acima transcrita foi prolatada em resposta à Consulta, formulada pelo então Ministro de Estado do Turismo, acerca da exigência de contratos de exclusividade de artistas consagrados em eventos objeto de convênios firmados no âmbito do MTur. Embora direcionado a shows e bandas, entendo, na mesma linha da unidade técnica e do Parquet especial, que pode ser aplicado, em análoga exegese, ao caso em comento, inclusive porque o próprio ajuste em tela foi examinado na fase interna da TCE a partir das regras normativas do órgão concedente que foram objeto do questionamento formulado no âmbito do TC Processo 022.552/2016-2.
Outrossim, importa registrar que anuo à proposta de não prosseguir com as apurações no processo, por levar em conta, também, as conclusões da SecexTCE quanto à regularidade da execução física e financeira do convênio, nos seguintes termos (peça 75, p. 6-7) :
"37. Contudo, relativamente ao débito, entende-se que razão não assiste à proposta alvitrada pelo Controle Interno. De fato, todas as notas fiscais, recibos, transferências bancárias, pagamentos, enfim, constam dos autos e/ou do Siconv, o que restou comprovado nos diversos pareceres técnicos emitidos.
38. O objeto foi executado plenamente, considerando que a execução física foi devidamente apurada - os comprovantes de veiculação emitidos pelos cinemas, detalhados e assinados, com descrição dos períodos contratados, foram anexados, consoante peça 41, checados e aprovados pelo Parecer Técnico de Análise de Prestação de Contas Complementar 87/2011 (peça 42) ; o saldo da conta específica do Convênio foi zerado (peças 15 e 29) , tendo havido recolhimento dos rendimentos financeiros auferidos no valor de R$ 3.005,02 (peça 17) ; foi emitida Nota Fiscal (peça 27, p. 5) , com o devido atesto, pela Diretora de Marketing da Amazonastur, dos serviços executados, bem como foi apresentado Recibo da contratada (peça 28, p. 2) .
39. Logo, não foi identificado qualquer indício de fraude ou evidências de condutas ilícitas que justifiquem aprofundamento dos exames, no tocante a outras questões nos autos, assim como os pareceres técnicos emitidos não registraram qualquer ressalva que permita inferir constatações, falhas ou omissões que devam ser supridas ou investigadas, excetuando-se as que ora se examinam".
Ante o exposto, ao acompanhar os posicionamentos uniformes da unidade instrutiva e do Ministério Público de Contas, manifesto-me no sentido de que o Tribunal aprove o acórdão que ora submeto à apreciação deste Colegiado.
TCU, Sala das Sessões Ministro Luciano Brandão Alves de Souza, em 27 de abril de 2021.
AUGUSTO SHERMAN CAVALCANTI 
Relator